【裁判字號】    91,訴,874
【裁判日期】    920110
【裁判案由】    分割共有物
【裁判全文】
臺灣新竹地方法院民事判決  九十一年度訴字第八七四號
    原      告  庚○○
    訴訟代理人  葉文博律師
    複  代理人  張鳳英
    被      告  甲○○
                乙○○
    訴訟代理人  戊○○
    被      告  己○○
                丙○○
    訴訟代理人  丁○○
右當事人間分割共有物事件，本院判決如左：
    主      文
兩造共有坐落新竹市○○段三二四地號、地目建、面積一０四三點三九平方公尺之土
地分割方式為：如附圖５０─５１連線所示西側面積五二一點六九平方公尺之土地由
原告取得；如附圖５０─５１連線所示東側面積五二一點七０平方公尺之土地，由被
告甲○○、乙○○、己○○、丙○○取得，並各按應有部分六分之一、六分之一、三
分之一、三分之一之比例維持共有。
訴訟費用由被告甲○○、乙○○各負擔十二分之一，被告己○○、丙○○各負擔六分
之一，餘由原告負擔。
    事      實
甲、原告方面：
一、聲明：如主文所示。
二、陳述：
（一）緣坐落新竹市○○段第三二四地號、地目建、面積一０四三點三九平方公尺土
      地為兩造所共有，原告與被告甲○○、乙○○、己○○、丙○○之應有部分比
      例為：二分之一、十二分之一、十二分之一、六分之一、六分之一。
（二）查系爭土地既係兩造按其應有部分比例所有，系爭土地地目為建，並無不能分
      割之限制，且兩造亦無不分割之協議，且使用目的上亦無不能分割之情形，繼
      以兩造先前無法達成協議，原告乃依民法第八百二十三條第一項前段及第八百
      二十四條第二項規定，並提出如主文所示分割方案，起訴請求按應有部分比例
      分配給各共有人。
三、證據：提出土地登記謄本、地籍圖影本各一件為證。
乙、被告方面：
一、聲明：同意原告之請求。
二、陳述：同意原告所提之分割方案。
丙、本院依職權履勘現場並囑託新竹市地政事務所依據原告提出之分割方案繪製土地
    複丈成果圖。
    理    由
一、本件原告主張坐落新竹市○○段第三二四地號、地目建、面積一０四三點三九平
    方公尺土地為兩造所共有，原告與被告甲○○、乙○○、己○○、丙○○之應有
    部分比例為：二分之一、十二分之一、十二分之一、六分之一、六分之一之事實
    ，業據其提出土地登記謄本、地籍圖各一件為證，復為被告所不爭執，自堪信原
    告此部分之主張為真實。
二、按各共有人，得隨時請求分割共有物。但因物之使用目的不能分割或契約訂有不
    分割之期限者，不在此限。民法第八百二十三條第一項定有明文。又債務人就查
    封物所為移轉、設定負擔或其他有礙執行效果之行為，依強制執行法第五十一條
    第二項規定，僅對於債權人不生效力而已，並非絕對無效；裁判分割，既係法院
    基於公平原則，決定適當之方法分割共有物，自不發生有礙執行效果之問題，債
    權人即不得對之主張不生效力；且債務人之應有部分，經實施查封以後，因裁判
    分割，其權利即集中於分割後之特定物，此為債務人原有權利在型態上之變更，
    當為查封效力之所及，於假處分亦無影響（最高法院七十二年度台上字第二六四
    二號判例可資參照）。查系爭土地地目為建，有土地登記謄本在卷可按，依其使
    用目的並非不能分割，而兩造就系爭土地亦未定有不可分割之特約，且迄今兩造
    尚未達成協議分割，為兩造所不爭執，雖系爭土地上被告甲○○、乙○○之應有
    部分已經新竹市地政事務所於九十年六月二十日依本院同年月十九日新院錦執孟
    字第三五三九號函辦理查封登記，有土地登記簿謄本可考，然依前揭說明，裁判
    分割既無礙執行效果，則共有人之一即原告依法訴請裁判分割系爭土地，於法有
    據，應予准許。
三、次按共有物分割之方法，不能協議決定者，法院得因任何共有人之聲請，以原物
    分配於各共有人，或變賣共有物，以價金分配於各共有人，民法第八百二十四條
    第一項、第二項分別定有明文。又共有物之分割，應斟酌當事人之聲明、共有物
    之性質、經濟效用、利用價值、共有土地之實際使用情形及全體共有人之利益等
    公平決定之。經查，系爭三二四地號土地位於新竹市○○路○段一三八六巷與同
    巷二十三弄之交界處，其中如附圖Ａ１、Ａ２所示部分面積各為九七點三三、八
    點二二平方公尺土地上，建有二層樓磚造樓房及庭院，現為原告所使用，如附圖
    Ｂ１、Ｂ２所示部分面積各為六點０七、一七點七二平方公尺土地上，建有車棚
    ，亦為有原告所使用；如附圖Ｃ所示部分面積一九０點五九平方公尺土地上，建
    有二層樓磚造樓房，現為被告甲○○、乙○○使用等情，業據本院會同兩造勘驗
    現場，並囑託新竹市地政事務所派員測量屬實，有勘驗筆錄及新竹市地政事務所
    檢送之土地複丈成果圖等附卷可稽。另原告主張之分割方式為如附圖５０─５１
    連線所示西側面積五二一點六九平方公尺之土地由原告取得，如附圖５０─５１
    連線所示東側面積五二一點七０平方公尺之土地，由被告甲○○、乙○○、己○○、丙○○取得，並各按應有部分比例維持共有等語，查依原告所主張之前揭分
    割方案，原告及被告甲○○、乙○○現正各自使用中之磚造樓房建物及庭院均得
    以保存，並維持現狀繼續使用，不致影響其等現有生活環境，且被告等均同意原
    告主張之分割方法，並表示願就分得之土地繼續維持共有等情，已分據其等陳明
    在卷，是本院綜合原告所主張之上開分割方法，已考量到兩造建物坐落位置、現
    有使用情況、土地利用方式等實際情形，暨被告於本院審理時亦均同意此分割方
    案，則原告之前揭主張，尚堪可採。
四、綜上所述，本件原告訴請就系爭共有土地准予分割，自屬有據，應予准許。又分
    割共有物之訴，核其性質，兩造本可互換地位，本件原告之起訴雖於法有據，然
    被告之應訴乃法律規定所不得不然，其所為抗辯自為伸張或防衛權利所必要，是
    以本院認本件之訴訟費用應由兩造按系爭二筆共有土地應有部分之比例分擔較為
    公允。
五、據上論結，本件原告之訴為有理由，依民事訴訟法第七十八條、第八十一條第二
    款、第八十五條第一項但書，判決如主文。
中      華      民      國    九十二    年      一      月      十      日
                                  臺灣新竹地方法院民事第一庭
~B法      官  謝永昌
右為正本係照原本作成。
如對本判決上訴，須於判決送達後廿日內向本院提出上訴狀。
~B法院書記官  蕭宛琴
中      華      民      國    九十二    年      一      月      十      日


司法院資訊處製作；財團法人民間司法改革基金會備份。
